【裁判字號】    92,台上,118
【裁判日期】    920109
【裁判案由】    偽造文書等罪
【裁判全文】
最高法院刑事判決                                九十二年度台上字第一一八號
    上 訴 人
    即自訴人  乙○○
    被    告  甲○○
右上訴人因自訴被告偽造文書等罪案件，不服台灣高等法院高雄分院中華民國九十年
十一月三十日第二審更審判決（九十年度上更(一)字第三五０號，自訴案號：台灣高雄
地方法院八十六年度自更字第九號），提起上訴，本院判決如左：
    主  文
上訴駁回。
    理  由
一、行使偽造私文書部分：
按刑事訴訟法第三百七十七條規定：上訴於第三審法院，非以判決違背法令為理由，
不得為之。是提起第三審上訴，應以原判決違背法令為理由，係屬法定要件。且必須
依據卷內資料為具體之指摘，並足據以辨認原判決已具備違背法令之形式，始屬相當
。本件原判決以自訴意旨略以：被告甲○○與上訴人乙○○及鍾兆麟係兄弟，其父鍾
辛喜所有坐落高雄縣美濃鎮○○段四０九之十二、十三、二十五地號三筆土地，由其
母鍾劉金妹繼承，嗣出售他人以所得部分價金購得坐落高雄縣美濃鎮○○段三六一一
地號及同鎮○○段二０三四地號土地，並信託登記在劉添傳（甲○○兄弟之舅父）名
下。詎甲○○竟利用不知情之劉添傳，使劉添傳以為要將上開信託在劉添傳名下之二
筆土地移轉予鍾劉金妹或甲○○與乙○○、鍾兆麟兄弟共有，乃由劉添傳於民國八十
三年五月二十一日至美濃戶政事務所辦理印鑑證明，嗣劉添傳將此印鑑證明連同上開
美濃段三六一一號、龍肚段二０三四號二筆土地所有權狀交予甲○○，甲○○再持此
等證件至林永華所開設之代書事務所，利用不知情之林永華盜用劉添傳上開印鑑章，
偽造上開二筆土地出賣人劉添傳、承買人甲○○，立約日期八十三年六月二十日之買
賣所有權移轉契約書及土地登記申請書，由代書林永華於八十三年六月二十八日持向
旗山地政事務所辦理所有權移轉登記，而於八十三年六月三十日將上開二筆土地所有
權人由劉添傳移轉登記為甲○○，使地政機關不知情之承辦人員將此不實之事項登載
於職務上所掌之公文書，足以生損害於乙○○、鍾兆麟、鍾劉金妹及地政機關對土地
管理之正確性。因認被告涉犯刑法第二百十六條、第二百十條之行使偽造文書罪嫌云
云。經審理結果，認為被告之犯罪不能證明，因而維持第一審諭知被告無罪之判決，
駁回上訴人此部分在第二審之上訴。已依據卷內資料詳予說明。從形式上觀察，原判
決並無違背法令情形存在。上訴意旨略稱(一)、證人劉添傳、鍾劉金妹、鍾兆麟及上訴
人均未同意將系爭農地登記於被告名下，請鈞院調取所有訊問筆錄及錄音帶比對，在
何時何地，有同意之詞。(二)、於台灣高等法院高雄分院八十八年度上訴字第一八五號
刑事判決第三頁第十九、二十行及第四頁第一行至十一行及事實理由欄內即由代書林
永華自供：本件兩筆土地被告私自移轉辦理登記時，關係人劉添傳並不知情，亦無至
該代書事務所簽章同意以「買賣」名義移轉給被告，關於此點原審未作解釋，如何令
上訴人甘服。(三)、被告若非有犯意存在，為何狡稱本件二筆土地是其自購，且為何要
用郵局帳戶作「今日存明日提」之洗錢、付款證明用，用意何在揭然。(四)、劉添傳交
付印鑑證明文件給被告是要伊先辦好「兄弟公同共有」本件系爭土地兩筆之法院公證
證明文件，以取得公信、公示，後再信託登記被告名下。但被告並未依指示去作，暗
自勾結代書林永華父子三人，以不實之「土地買賣契約書」背信偷偷的登記在被告名
下；又代書明知系爭土地美濃段三六一一地號上，早有農舍一棟四間以劉添傳名義填
報以利鎮公所、地政、稅務人員審核，但被告與代書卻不知利用何詐術騙取自耕能力
證明書，而取得該二筆農地移轉所有權的先決要件，原判決有理由矛盾、適用法則不
當之違法云云。惟按證據之憑信力如何，事實審法院依自由心證之原則，本有斟酌取
捨之權，苟其取捨，不違背經驗法則或論理法則，不得任意指為違法，而據為適法之
第三審上訴理由。原判決已就上開美濃段三六一一地號、同鎮○○段二０三四地號二
筆土地，自劉添傳名下，移轉登記至被告名下，被告曾偕同鍾劉金妹前往劉添傳住處
，以其已取得自耕能力要求劉添傳將系爭土地移轉登記其名下，經鍾劉金妹、劉添傳
同意，由劉添傳將土地所有權狀、印鑑證明等文件交付予被告，以便辦理移轉登記，
則被告嗣後持相關土地所有權狀、印鑑證明等文件委託代書辦理移轉登記，被告甲○
○自無偽造私文書、行使偽造私文書之可言。雖證人鍾劉金妹於原審調查時曾證稱：
「（有答應二筆土地以後要變更登記為甲○○名義？）答：沒這樣講，是甲○○的主
意」云云；又於原審證稱：「當時甲○○有帶我到劉添傳那裡去，要辦過戶，我的意
思是要登記在三個兒子的名下，但甲○○事後僅登記在他的名下，他並沒有經過我的
同意，是上法院後，我才知道土地過戶給甲○○……」云云；另證人劉添傳於第一審
雖證稱：「當初被告與其母有去找我要求將二筆土地（移）轉登記給被告，我有告知
此土地是三兄弟共有，當時被告有說要告訴土地代書登記為三兄弟共有。」云云，但
查證人鍾劉金妹、劉添傳上開證言，與案發之初所言不符，亦與事實相左，顯難採信
。被告犯罪不能證明，已於判決理由內詳予說明。上訴意旨就原審根據證據判決被告
無罪所為論斷，究竟違背如何之證據法則，並未依據卷內訴訟資料為具體之指摘，徒
憑己見，就原判決已說明事項或屬原審採證認事職權之適法行使，任意指摘有理由矛
盾、適用法則不當之違法，且仍為單純事實之爭執，難謂為適法之第三審上訴理由。
次查審判期日之訴訟程序，專以審判筆錄為證，刑事訴訟法第四十七條定有明文。上
訴人於第一審及原審審理時對於證人鍾劉金妹、劉添傳及鍾兆麟所證筆錄內容，並未
表示異議，亦未請求調取庭訊錄音帶比對。而本院為法律審，上訴人在本院始又為此
爭執，自非依卷內資料執為指摘之合法上訴理由。又原判決已就上訴人指訴被告犯罪
，如何不足採，被告犯罪不能證明，於判決理由內詳加說明。至於證人即代書林永華
於原審所證稱：「……我是聽甲○○講，他們賣祖產去買這二筆土地，先過戶給舅舅
後登記回來，也經舅舅同意……」、「我要他們申請劉添傳印鑑證明來……」、「過
戶信託給劉添傳，後再登記回來，也經劉添傳同意終止信託關係」各等語，尚不能採
為不利於被告之證據，原判決因事證明確，未於理由內說明，雖稍嫌簡略，但於本件
判決主旨並無影響，不得為上訴第三審之理由。依前揭說明，其此部分上訴違背法律
上之程式，應予駁回。
二、行使使公務員登載不實文書及偽造署押部分：
按刑事訴訟法第三百七十六條所列各罪之案件，經第二審判決者，不得上訴於第三審
法院，法有明文。本件上訴人自訴被告涉犯刑法第二百十六條、第二百十四條使公務
員登載不實文書及第二百十七條偽造署押部分，核屬刑事訴訟法第三百七十六條第一
款之案件。依首開說明，既經第二審判決，自不得上訴於第三審法院，上訴人竟復提
起此部分上訴，顯為法所不許。
據上論結，應依刑事訴訟法第三百九十五條前段，判決如主文。
中      華      民      國    九十二    年      一      月      九      日
                              最高法院刑事第二庭
                                  審判長法官  陳  錫  奎
                                        法官  洪  清  江
                                        法官  李  伯  道
                                        法官  邵  燕  玲
                                        法官  吳  昆  仁
      右正本證明與原本無異
                                              書  記  官
中      華      民      國    九十二    年      一      月     十六     日


司法院資訊處製作；財團法人民間司法改革基金會備份。
